【裁判字號】    92,上訴,471
【裁判日期】    920625
【裁判案由】    偽造文書等
【裁判全文】
臺灣高等法院臺中分院刑事判決                    九十二年度上訴字第四七一號
    上  訴  人
    即  被  告  戊○○
右上訴人因偽造文書等案件，不服臺灣彰化地方法院九十一年度訴緝字第五八號中華
民國九十一年十二月三十一日第一審判決（起訴案號：臺灣彰化地方法院檢察署八十
六年度偵字第二五六一號），提起上訴，本院判決如左：
    主      文
原判決撤銷。
戊○○連續行使偽造私文書，足以生損害於他人，處有期徒刑伍月，如易科罰金，以
參佰元折算壹日。
    事      實
一、戊○○於民國（下同）八十四年七月間，自任會首，在其位於彰化縣彰化市○○
    路○段六四六巷十七號之住所，招募會員（含會首）共計三十二人次、每會每月
    之會款為新台幣（下同）一萬元之民間互助會一會。會期自八十四年七月五日起
    ，至八十七年二月五日止，採內標制，於上開會期每月五日晚上八時在戊○○之
    上開住所投標與開標，其投標與競標方式，除第一會依約係由戊○○以會首之地
    位向其他會員取得會款之外，自第二會起，係由戊○○於投標前先製作標單寫上
    編號，再由參與競標之活會會員抽取已編號之標單，並在標單上填寫所出之標息
    投標之後，以標息最高之會員得標，但如標息最高者有二人以上，則編號在前者
    得標，此後戊○○即需於三日內，向尚為活會之會員收取一萬元扣除當月標息後
    之金額，連同先前已得標會員依約按期繳納之會款，轉交給當月得標之會員。就
    此互助會，除戊○○為會首外，尚有會員丙○○（參加二會）、葉國柱（參加二
    會）、己○○（參加二會，其後一會讓給庚○○）、洪美玲（參加二會）、楊朝
    宗（即李秀足之配偶，參加一會）、李秀足（參加一會）、「秀美」（參加一會
    ）、「玉華」（參加一會）、「阿秀」（參加一會）、洪鴻周（參加一會）、張
    嘉雄（參加一會）、黃明芳（係顏梅玉以其配偶黃明芳之名義參加，計參加二會
    ）、壬○○（參加二會）、洪清水（參加二會）、「阿碧」（參加一會）、庚○○（參加二會，事後另承受己○○一會）、「金治」（參加一會）、癸○○「阿
    自」（以其偏名「阿自」參加一會）、丁○○（參加一會）、乙○○（以其配偶
    潘昆發之名義參加一會，另承受「美雲」一會）、許阿閃（參加一會）、顏王敏
    （以「慶豐」之名義參加一會）。其中，洪美玲係戊○○長兄之子，屬三親等旁
    系血親；張嘉雄係戊○○之子，屬一親等內直系血親；洪清水係戊○○之兄，屬
    二親等旁系血親；許阿閃係戊○○大姐之女，屬三親等旁系血親；洪鴻周係戊○○二兄之子，屬三親等旁系血親。
二、詎戊○○嗣後因經濟狀況不佳，竟意圖為自己不法之所有，並以行使偽造私文書
    冒標為欺罔方法，藉以向尚屬活會之會員施用詐術騙取互助會款，遂基於概括犯
    意，連續二次未經同意，先後冒用洪美玲、丁○○之名義，在其製作並足以表徵
    競標會員身份之標單上面，偽填標息，據以偽造洪美玲、丁○○之標單私文書各
    一紙，並先後持以行使冒標會款，使下列會期尚屬活會之互助會員均陷於錯誤，
    因而在三日內將扣除標息之互助會款交付給戊○○，戊○○因而向其等詐取互助
    會款得逞。其偽造私文書並持之以行使之行為，並分別足生損害於「洪美玲」、
    「丁○○」。戊○○此二次冒標之情形，詳如後述，即：
（一）先於八十五年八月五日（即第十四會期，此會期未標會之前，應尚有十九人次
  之活會會員），冒用洪美玲名義，偽造一千七百元標息之標單一紙，並持以行
      使標得該次互助會款，後再向當時尚有二會活會之庚○○、辛○○○、乙○○
      、壬○○等人每人各詐欺取得一萬六千六百元，另向當時尚有一會活會之會員
      丁○○、丙○○、癸○○、顏王敏等人每人各詐欺取得八千三百元得逞。總計
      戊○○此次向庚○○、辛○○○、乙○○、壬○○、丁○○、丙○○、癸○○
      、顏王敏等人所詐欺取得之金額，共計九萬九千六百元（至於尚有七人次之活
      會會員，因本案被告及所有到庭之告訴人、被害人均稱不知每一會期得標會員
      之姓名，亦無記錄可查，故無法排除此七人次之活會會員，係包括洪美玲二會
      、洪清水二會、張嘉雄一會、許阿閃一會、及洪鴻周一會之可能，因其等被詐
      欺部分均屬告訴乃論，而其等均未就詐欺部分提出告訴，本院爰不為戊○○此
      次詐欺取得金額超過九萬九千六百元之認定）。
（二）繼於八十六年二月三日（即第二十會期，因同月五日逢農曆過年，提前二天開
      標），又冒用丁○○之名義，偽造二千三百元標息之標單一紙，並持以行使標
      得該次互助會款，後再向當時尚有二會活會之庚○○、辛○○○、乙○○、壬○○等人每人各詐欺取得一萬五千四百元，另向當時尚有一會活會之會員丁○○（戊○○係向丁○○告知他人得標）、丙○○、癸○○、顏王敏等人每人各
      詐欺取得七千七百元得逞（另當時尚有一會活會之洪美玲並未提出告訴）。戊○○此次向庚○○、辛○○○、乙○○、壬○○、丁○○、丙○○、癸○○、
      顏王敏等人所詐欺取得之金額共計九萬二千四百元。
三、嗣戊○○於八十六年二月三日冒用丁○○之名義冒標並詐收會款得逞之後，即避
    匿無蹤，後經上開互助會之會員聚集討論，得悉洪美玲、丁○○實際上均未標取
    會款，均仍屬活會，始查悉上情。
四、案經被害人庚○○訴請臺灣彰化地方法院檢察署檢察官偵查起訴。
    理      由
一、訊據本案上訴人即被告戊○○（以下簡稱為被告）於本院審理時，對於伊確有於
    右開時間、地點，自任會首，招募右揭互助會，並曾於八十五年八月五日之第十
    四會期，以洪美玲之名義，以一千七百元之標息標得互助會款，而向會員庚○○
    、辛○○○、乙○○、壬○○、丁○○、丙○○、癸○○、顏王敏等人收取互助
    會款，以及其於八十六年二月三日之第二十會期，確有向會員庚○○、辛○○○
    、乙○○、壬○○、丁○○、丙○○、癸○○、顏王敏等人，以其他會員二千三
    百元得標為詞，再向其等收取該期互助會款，後即逃逸各情，雖然坦白承認，但
    被告仍矢口否認伊有犯罪情事，並辯稱：伊事先有徵得洪美玲之同意，才於八十
    五年八月五日以其名義借標，另八十六年二月三日之第二十會期，伊並未以丁○○之名義冒標，係其他會員得標等語。
二、然查：
（一）本案被告前開犯行，業經告訴人庚○○、及被害人乙○○、壬○○、丁○○、
      黃顏美玉、癸○○等人指述綦詳，並有被告所招募上開民間互助會之會員名單
      （含互助會之會期、會款、標會時間、會員人數與姓名等事項）一紙附卷可稽
      （見臺灣彰化地方法院八十六年度偵字第二五六一號偵查卷宗第五頁）。
（二）被告雖辯稱伊於八十五年八月五日之第十四會期，以洪美玲之名義並以一千七
      百元之標息標得互助會款之前，事先有徵得洪美玲之同意。惟被告於原審法院
      訊問時，已供承：「我有用美玲的名義標一會」、「我沒有經過他們同意」、
      「我用美玲的名字寫在標單上，並且寫標息」、「我是因為被倒會，沒有錢，
      所以才會冒標」等語（見原審訴緝卷宗第十三、十四、三五頁）。核與告訴人
      庚○○於偵審中指述：被告倒會後，會員事後開會清查結果，洪美玲有告稱其
      二會均未得標乙情相符。且洪美玲係被告之姪女，如其有同意被告以其名義標
      會，被告自可請其出庭為證。又洪美玲如有住所遷移情事，被告亦可向本院陳
      報洪美玲遷移前之住所，以供本院查址傳喚。惟被告經本院請其查報並告知上
      開事項，其均不為陳明，而推稱不知洪美玲之住所，所辯自難採信。綜合上情
      ，本院認被告確有於八十五年八月五日之第十四會期，冒用洪美玲之名義，以
      一千七百元之標息冒標並標得該次互助會款，此情應堪認定。
（三）又被告於八十六年二月三日之第二十會期（因同月五日逢農曆過年，提前二天
      開標），確係冒用丁○○之名義，並以二千三百元之標息標得互助會款，此情
      除據被告於原審坦承：「我有用美玲的名義標一會，還有用寶貴的名義標一會
      ，其他我不記得了」、「我沒有經過他們同意」、「我用美玲、寶貴的名字寫
      在標單上，並且寫標息」（原審訴緝卷宗第十三、十四頁）、「我不知道有無
      經過會員『美玲』及『寶貴』的同意，用他們的名義來標會，用美玲標了兩會
      ，寶貴標了一會」、「我是因為被倒會，沒有錢，所以才會冒標」（同卷第三
      五頁）等情明確外，並經告訴人庚○○、及被害人乙○○、壬○○、黃顏美玉
      、癸○○等人指述甚詳。被告於本院審理時，雖翻異前供，但其亦始終無法供
      述此次會期係由何人得標，以供本院傳訊查證。顯見被告嗣後此部分所辯，亦
      屬卸責之詞，亦不足採信。綜合上開事證，被告確有於八十六年二月三日之第
      二十會期，冒用丁○○之名義，並以二千三百元之標息標得互助會款，此情亦
      堪認定。
（四）再本案被告所招募之前開互助會，自第二會起，其投標方式係由被告先製作標
      單寫上編號，再由參與競標之活會會員抽取已編號之標單，並在標單上填寫所
      出之標息投標之後，以標息最高之會員得標，如標息最高者相同，則以編號在
      前者得標，此情除據告訴人庚○○指述明確外（見原審卷宗第十六頁），並為
      被告所是認。被告於本院審理時，亦坦承此情，更於原審法院訊問時，供述：
      「我用美玲、寶貴的名字寫在標單上，並且寫標息」之情。是本案被告所偽造
      之標單雖未扣案，但其有先後偽造洪美玲、丁○○之標單，並持以行使冒標，
      其事證亦甚明確。被告未事先獲得洪美玲、丁○○之同意或授權，而先後偽造
      其等之標單冒標，所為分別足生損害於洪美玲及丁○○，亦無可疑。其以上開
      方法冒標，自屬詐術之實施，被告在各該活會會員陷於錯誤而陸續交付互助會
      款之後，於前開時間即逃逸無蹤，足證被告於行為時，有為自己不法所有之意
      圖，事證甚明。
（五）查被告於前開時間倒會之後，被告向本院具狀自承尚屬活會之會員計有：辛○○○二會、乙○○二會、壬○○二會，及丁○○、丙○○、癸○○、顏王敏等
      人各一會，此有被告九十二年四月二十八日陳報狀在卷可稽（見本院卷宗第五
      二至五四頁）。此部分與被害人乙○○等人之指述並無不符。另就告訴人庚○○部分，被告雖辯稱其所參與之三會中，已標取二會，惟本案告訴人庚○○所
      參與之三會，除已標取一會之外，尚有二會活會，此情業據告訴人庚○○於偵
      、審中均指訴不移。本案被告既已坦承其無法詳記各次會期得標會員之姓名，
      亦無法供述告訴人庚○○係於何次會期以多少標息得標，其如何能夠確認告訴
      人庚○○確有標取會款二次。再本案被告於前開時間倒會之後，迄今未能清償
      上開被害人分文，日後亦未見有清償希望，在此情形，告訴人庚○○又豈有虛
  報上情之動機？審酌上情，本院亦認告訴人庚○○尚有二會活會之指述為可採
      信。被告於前開時間倒會之後，尚屬活會之會員計有：庚○○、辛○○○二會
      、乙○○二會、壬○○二會，及丁○○、丙○○、癸○○、顏王敏等人各一會
      ，此情堪以認定。又本案被告所招募之上開互助會，其中之會員洪美玲係被告
      長兄之子，屬三親等旁系血親；張嘉雄係被告之子，屬一親等內直系血親；洪
      清水係被告之兄，屬二親等旁系血親；許阿閃係被告大姐之女，屬三親等旁系
      血親；洪鴻周係被告二兄之子，屬三親等旁系血親，此情除據被告供述在卷外
      ，亦為告訴人庚○○、及被害人乙○○、壬○○、丁○○、癸○○等人所不否
      認。按對於五親等內之血親犯刑法第三百三十九條第一項所定之詐欺取財罪，
      須告訴乃論，刑法第三百四十三條定有明文。洪美玲、張嘉雄、洪清水、許阿
      閃、洪鴻周等人與被告之間，既有五親等內之血親之關係，縱使其等有遭被告
      詐欺，以其等未依法提起告訴，此部分訴追條件即有未足。是在被告所詐取之
      金額方面，即不能將其等被詐取之金額計算在內。準此：（１）本案被告於八
      十五年八月五日之第十四會期冒標時，此次會期在未標會之前，應尚有十九人
      次之活會會員。亦即扣除當時尚有二會活會之庚○○、辛○○○、乙○○、壬○○，以及扣除當時尚有一會活會之會員丁○○、丙○○、癸○○、顏王敏等
      人等人之後，所剩活會人數尚有七人次。而洪美玲、張嘉雄、洪清水、許阿閃
      、洪鴻周等人所參與之會次恰為七人次。本案被告及所有到庭之告訴人、被害
      人既均述稱不知每一會期得標會員之姓名，亦無記錄可查，自無法排除此七人
      次之活會會員，係包括洪美玲二會、洪清水二會、張嘉雄一會、許阿閃一會、
      及洪鴻周一會之可能。因其等被詐欺部分均屬告訴乃論，而其等均未就詐欺部
      分提出告訴，依據罪疑唯輕之原則，本院爰為上開認定。是就此次會期，被告
      冒用洪美玲名義，偽造一千七百元標息之標單一紙，並持以行使標得該次互助
      會款，應係向當時尚有二會活會之庚○○、辛○○○、乙○○、壬○○等人每
      人各詐欺取得一萬六千六百元，另向當時尚有一會活會之會員丁○○、丙○○
      、癸○○、顏王敏等人每人各詐欺取得八千三百元得逞。總計被告此次向庚○○、辛○○○、乙○○、壬○○、丁○○、丙○○、癸○○、顏王敏等人所詐
      欺取得之金額，共計九萬九千六百元；（２）另本案被告於八十六年二月三日
      之第二十會期，係冒用丁○○之名義偽造二千三百元標息之標單一紙持以行使
      標得該次互助會款，其說明既有如前述，而依據本案事證，當時尚屬活會之會
      員計有庚○○、辛○○○二會、乙○○二會、壬○○二會，及丁○○、丙○○
      、癸○○、顏王敏等人各一會，被告亦坦承有向各活會會員收款之後再行逃逸
      ，則被告此次應係以上開詐術向當時尚有二會活會之庚○○、辛○○○、乙○○、壬○○等人每人各詐欺取得一萬五千四百元，另向當時尚有一會活會之會
      員丁○○（戊○○係向丁○○告知他人得標）、丙○○、癸○○、顏王敏等人
      每人各詐欺取得七千七百元得逞，亦即被告此次向庚○○、辛○○○、乙○○
      、壬○○、丁○○、丙○○、癸○○、顏王敏等人所詐欺取得之金額，共計九
      萬二千四百元。
三、綜合上述，本案被告之上開犯罪事證已甚明確，其犯行堪以認定。按在紙上或物
    品上之文字、符號，依習慣或特約，足以為表示其用意之證明者，即為刑法第二
    百二十條第一項所規定之（準）文書。本案被告書寫標息之標單，其上雖未載明
    競標會員之姓名，然該紙張上已載有號碼，並由會員依續抽籤，嗣後又能鑑別身
    分，依習慣己足表示係何一會員記載標取會款之利息，自屬刑法第二百二十條第
    一項所規定之準文書（最高法院八十六年度台上字第二九○八號判決參照）。是
    核被告所為，係犯刑法第二百十六條、第二百二十條第一項、第二百十條之行使
    偽造私文書罪，及同法第三百三十九條第一項之詐欺取財罪。被告偽造「洪美玲
    」、「丁○○」之標單私文書之後又持之以行使，其偽造私文書之低度行為應被
    行使偽造私文書之高度行為所吸收，而不另論罪。又被告在一次互助會會期中，
    以一次冒標行為，向該次尚為活會之多數會員施用詐術，使其等陷於錯誤而交付
    會款，侵害多數財產法益之詐欺取財罪部分，係一行為觸犯數罪名之想像競合犯
    ，應依刑法第五十五條之規定，從一重仍依刑法第三百三十九條第一項之詐欺取
    財一罪處斷。被告所犯上開行使偽造私文書罪與詐欺取財罪之間，有方法結果之
    牽連關係，應依刑法第五十五條之規定，從一重依行使偽造私文書罪處斷。再被
    告連續二次行使偽造私文書之犯行，其犯罪時間緊接，犯罪構成要件相同，顯係
    基於概括之犯意反覆為之，應均依連續犯之規定以一罪論，並加重其刑。至於被
    告所偽造之標單並未扣案，且被告供稱已於得標後毀棄而滅失（見臺灣彰化地方
    法院九十一年度訴緝字第五九頁），爰不予宣告沒收。
四、原審判決就被告前開所犯，予以論罪科刑，固非無見。惟原審判決誤認被告並無
    行使偽造私文書之犯行，另對被告詐欺取財之金額，亦未詳以審認，均有未合。
    是本案被告上訴否認犯罪雖無理由，但原審判決既有上開可議之處，自屬無可維
    持，自應由本院將原審判決予以撤銷改判。爰審酌被告之品行、犯罪手段、所詐
    取之金額有十九萬二千元、及犯罪後迄今尚未賠償被害人所受損害等一切犯罪情
    狀，量處有期徒刑五月。又本案被告犯罪之後，刑法第四十一條得易科罰金之折
    算標準，已經立法院於九十年一月四日三讀通過修正，且經總統於同年月十日公
    布施行，並於同年月十二日生效。依修正後刑法第四十一條第一項之規定，已將
    原「犯最重本刑為三年以下有期徒刑之罪，而受六個月以下有期徒刑或拘役之宣
    告，因身體、教育、職業、家庭之關係或其他正當事由，執行顯有困難者，得為
    易科罰金」之規定，提高為「犯最重本刑五年以下有期徒刑以下之罪，而受六個
    月以下有期徒刑或拘役之宣告」，得為易科罰金。被告於行為後，法律既有變更
    ，且比較新、舊法，以裁判時之法律較有利於被告，依據刑法第二條第一項前段
    之規定，應適用較有利於被告之裁判時之法律，爰併依法第四十一條第一項之規
    定，諭知有期徒刑易科罰金之折算標準。
五、本件公訴人之公訴意旨雖另以：被告戊○○於八十四年七月間擔任會首，召集互
    助會，招募庚○○、乙○○、壬○○等人，會期至八十四年七月五日起至八十七
    年二月五日止，每月會款一萬元，共分三十二期，其自不詳時間起，竟意圖為自
    己不法之所有，偽造「美玲」及「寶貴」之標單冒標會款，除足以生損害於會員
    「美玲」及「寶貴」之外，被告並冒用被害人洪美玲、丁○○名義向會員庚○○
    、辛○○○、乙○○、壬○○、丁○○、丙○○、癸○○、顏王敏等人之外之活
    會會員詐取互助會款，並使各該會活會會員陷於錯誤而給付互助會款，旋於八十
    六年二月四日收取會款後，即告倒會，因認被告向向會員庚○○、辛○○○、乙○○、壬○○、丁○○、丙○○、癸○○、顏王敏等人之外之活會會員詐取互助
    會款，尚犯同法第三百三十九條第一項之詐欺取財罪嫌等情。惟本案被告於八十
    五年八月五日之第十四會期冒標部分，無法排除其餘七人次之活會會員，係包括
    洪美玲二會、洪清水二會、張嘉雄一會、許阿閃一會、及洪鴻周一會之可能，本
    院並依據罪疑唯輕之原則，而為此項認定，其說明有如前述。因洪美玲等人被詐
    欺部分均屬告訴乃論，且其等均未就詐欺部分提出告訴，此部分之訴追條件顯有
    未足。又就被告另於八十六年二月三日之第二十會期冒用丁○○之名義冒標部分
    ，除被害人庚○○、辛○○○、乙○○、壬○○、丁○○、丙○○、癸○○、顏
    王敏等人之外，其餘可得確定之活會會員僅有洪美玲，而洪美玲被詐欺部分亦屬
    告訴乃論，且其亦未就此詐欺部分提出告訴，此部分之訴追條件亦有未足。上開
    部分，訴追條件既有未足，本應諭知不受理之判決，惟因公訴人認此部分與被告
    前開論罪科刑部分，有牽連犯及想像競合犯等裁判上一罪之關係，爰不就此另為
    公訴不受理之諭知，附此敘明。
六、據上論斷，應依刑事訴訟法第三百六十九條第一項前段、第三百六十四條、第二
    百九十九條第一項前段、刑法第二條第一項前段、第五十六條、第二百十六條、
    第二百十條、第二百二十條第一項、第三百三十九條第一項、第五十五條、第四
    十一條第一項、罰金罰鍰提高標準條例第一條前段、第二條，判決如主文。
本案經檢察官甲○○到庭執行職務。
中      華      民      國      九十二     年     六      月   二十五   日
                                臺灣高等法院臺中分院刑事第三庭
                                      審判長法  官  陳  朱  貴
                                            法  官  胡  忠  文
                                            法  官  廖  柏  基
右正本證明與原本無異。
如不服本判決應於收受送達後十日內向本院提出上訴書狀，其未敘述上訴之理由者並
得於提起上訴後十日內向本院補提理由書（均須按他造當事人之人數附繕本）。
                                            書記官  詹  錫  朋
中      華      民      國      九十二     年     六      月   二十六   日
附錄條文：
刑法第二百十六條：
行使第二百十條至第二百十五條之文書者，依偽造、變造文書或登載不實事項或使登
載不實事項之規定處斷。
刑法第二百十條：
偽造、變造私文書，足以生損害於公眾或他人者，處五年以下有期徒刑。
刑法第二百二十條第一項：
在紙上或物品上之文字、符號、圖畫、照像，依習慣或特約，足以為表示其用意之證
明者，關於本章及本章以外各罪，以文書論。
                                                                        Ｒ


司法院資訊處製作；財團法人民間司法改革基金會備份。
